【裁判字號】    89,上更(三),283
【裁判日期】    891116
【裁判案由】    確認債權存在
【裁判全文】
台灣高等法院民事判決  八十九年度上更(三)字第二八三號
      上  訴  人    甲○○
      訴訟代理人    陳正磊律師
                    詹益煥律師
      被上訴  人    彰化商業銀行股份有限公司中正分公司
                                設台北市○○○路○段四七號
      法定代理人    曾元良    .
      訴訟代理人    許文彬律師
      複  代理人    黃建隆律師
右當事人間確認債權存在事件，上訴人對於中華民國八十五年四月一日臺灣臺北地方
法院八十五年度訴字第五四九號第一審判決提起上訴，經最高法院第三次發回更審，
本院判決如左：
    主    文
上訴駁回。
第二審及發回前第三審訴訟費用由上訴人負擔。
    事    實
甲、上訴人方面：
壹、聲明：
  一、原判決關於駁回上訴人後開第二、三項之訴部份廢棄。
  二、確認上訴人在被上訴人銀行設立之綜合存款帳戶（帳號五三一四─五一─○一
      一一九─九─○○號帳戶戶名甲○○）於八十三年十一月十八日記載支出新台
      幣一百八十萬之存款債權存在。
  三、被上訴人應給付上訴人前項存款新台幣一百八十萬元，及自民國八十三年十月
      十九日起至給付日止按週年利率百分之五計算之利息。
  四、第一、二審及發回前第三審訴訟費用由被上訴人負擔。
  五、第三項於上訴人提供新台幣為擔保後准予假執行。
貳、陳述：除與原判決及發回前本院判決記載相同者外，補稱略以：
  一、上訴人在被上訴人處設立綜合存款帳戶，上訴人於83.11.18.並未親自或以電
      話，亦未授權鄭万德取款，被上訴人當時負責人陳清耀，竟單憑鄭万德之電話
      向承辦人吳榮元詢問上訴人帳戶存款金額後，陳清耀並親自書寫上訴人名義之
      取款條及匯款條，將上訴人帳戶內存款內一百八十万元匯入鄭万德指示之彰銀
      新竹分行高格調建材公司帳戶，陳清耀事後要求上訴人補簽取款條，為上訴人
      所拒絕，陳清耀為求卸責，一方面要求鄭万德代上訴人補簽取款條，一方面非
      法凍結上訴人帳戶，禁止交易，迫使上訴人至其聯行存提，由其聯行乘機補填
      該項提款，該項提款未得上訴人之同意，則上訴人原存款債權存在（上訴人除
      確認存款債權存在外，並訴請塗銷該項提款之註記，鈞院八十五年上字第六三
      九號判決認存款既存在，則該項註記之作業，不待上訴人請求，自當塗銷，毋
      庸再行判決，駁回塗銷註記之上訴，上訴人以塗銷註記與確認存款債權存在，
      有競合之關係，存款債權存在既獲判決確認，即達塗銷註記之目的，此部份判
      決理由並無不當，因而未予上訴）。
  二、被上訴人主張該存款之提領、轉匯，出於上訴人電話之請求，空言無據。被上
      訴人上級總行函覆鈞院稱：(1)存戶取款應填具當日取款憑條，簽蓋原留印鑑，
      連同存摺，交由本行辦理。(2)對於熟識之客戶，如能辨明其為存戶本人，亦有
      先受理取款，嗣后再補提取款憑條並補登存摺之情形，惟付款前，須經負責人
      （經理、副理、襄理或課長）核可。（該函在上字卷）
  三、任何銀行以電話先取款後補辦，皆由承辦人接聽電話，確認客戶後，報請上級
      核可，方可受理，該函所謂須經負責人核可，係承辦人辦理之條件，經理為承
      辦人之上級，非承辦人本身，只有核可權，而無辦理之權，且電話取款，通常
      適用於轉帳同一家銀行、聯行相同客戶之不同帳戶，此因支票存戶常不及到行
      將普通存款轉帳支票存款，供期票兌現之急迫情形所設便宜措施，而本件係自
      上訴人帳戶領款，匯寄鄭万德指定之他行帳戶，對上訴人言且無急迫情形，不
      可援用辦理。
  四、陳清耀稱因上訴人打電話而提款云云，絕無此事，一般電話取款銀行均留有電
      話紀錄，被上訴人並無任何紀錄，況據承辦人吳榮元證稱：「83年11月18日本
      行經理陳清耀接到一電話講到一半，先問他帳號，便問我鄭先生戶頭有沒有一
      兩百万元，我看到有，經理開一取款條給我，要提款，我們在備查簿有註明，
      後來取款條是鄭万德補簽的」，「中正分行並未如此作業，本案是經理指示，
      且客戶的存款信用都不錯，才辦理」云云，足證打電話是鄭万德，而非上訴人
      ，且與一般作業流程不合。
  五、證人鄭万德、張淑玲雖證明鄭万德擬向上訴人借款一百八十万元，但均不能證
      明親見上訴人打電話給陳清耀，（鄭万德願向上訴人借款，上訴人因其借款支
      票一千萬元未兌現，財務不佳，經濟大權掌握在其妻手中，若要借款，需提其
      妻支票，但鄭万德無法提出，上訴人未允所借而未提款）。
  六、證人陳清耀為當事人，其證言全非實話。證人劉麗芳、江森吉係被上訴人銀行
      職員，事後一再電話上訴人要求補章，上訴人不予接聽，該二人並非取款電話
      接聽人，且不能證明上訴人打電話與陳清耀。
  七、鄭万德與陳清耀為好友，鄭万德向陳清耀借款付息，陳清耀之女為鄭万德在台
      北市○○○路購買國宅之人頭，此為陳清耀承認之事實，則本件係陳清耀循私
      辦理，不應轉嫁上訴人。
  八、陳清耀行為時為被上訴人法定代理人，具有代表權，則被上訴人應依民法第一
      百八十四條第一項：「因故意或過失不法侵害他人之權利者，負損害賠償責任
      。」及第二十八條：「法人對於其董事或其他有代表權之人因執行職務所加於
      他人之損害，與該行為人連帶負賠償之責任。」之規定，就上訴人上開被盜領
      之存款負損害賠償之責任，從而被上訴人應依上訴聲明第三項給付該存款。
  九、被上訴人提出為證之業務往來申請書、印鑑卡及顧客資料卡（一審卷第七七頁
      反面）內載「申請人（即存戶）茲聲明與貴行之一切往來，均以存戶立約印鑑
      或下列印鑑任憑壹式有效，取款憑證上記載事項，除金額文字外，其他更改事
      項，憑該取款憑證上使用印鑑中任壹顆蓋於更改處即為有效：：」，上訴人未
      留印鑑印文，以上訴人親簽姓名留存於立約印鑑欄及印鑑式樣欄內。活期儲蓄
      存款簡章（鈞院上字卷第六九頁）載「五、存取存款必須連同存摺交由本行登
      記，取款憑條不得單獨使用。六、存戶取款應填具當日取款憑條蓋原留印鑑，
      金額文字應逐字密接大寫：：」，足見左列各情：(一)上訴人與被上訴人之一切
      往來，以「存戶立約」之親簽姓名為根據。(二)上訴人隨時每次取款均應由上訴
      人親簽姓名於存款憑條或取款憑證（提款條）上。(三)上訴人簽名於取款憑證（
      提款條）後應連同存摺交被上訴人登記才能取款（即俗稱「憑摺付款」）。(四)
      上訴人存摺或印鑑章如有遺失等，在掛失止付前被冒領，被上訴人不負責任。
    亦即契約當事人約定其契約須用一定方式，即存戶提款須蓋印鑑印文或簽名，
      於取款憑證連同存摺，方得取款，如取款憑證無存戶蓋印鑑印文或簽名，即一
      定方式未完成前，依民法第一百六十六條規定「推定提款之契約不成立」，亦
      即每次提款均須待取款憑證蓋存戶印鑑印文或簽名之方式完成始行成立，確屬
      要式行為無疑。
  十、被上訴人發受文者鄭萬德之84.9.11.彰中正字第０六三號函載「主旨：請於文
      到五日內處理妥如說明事項，說明：：二、：：事關台端（按指鄭萬德）帳項
      ，請即查明究竟，促請鄭君（按指上訴人）補章，否則請台端立即如數歸還，
      以維信譽」。被上訴人發受文者鄭萬德之84.10.20.彰中正字第０七七號函載
      「主旨：請台端（按指鄭萬德）立即歸還所撥用之甲○○戶款：：，說明：：
      三、：：特請台端盡責解決並依主旨辦理」。被上訴人發受文者甲○○之84.
      11.20.彰中正字第０九０號函載「主旨：請儘速惠臨本行辦理簽章手續並理清
      懸案：：說明：：三、頃接鄭萬德先生來函再確認轉帳實情，又聲明願意如數
      歸還以平息紛爭，但為避免重覆並防再起任何是非，請台端（按指上訴人）惠
      臨本行辦理補章手續，待補辦完畢，當立即撥入貴帳戶，早日結案」，足見左
      列各情：
      (一)上訴人未允許陳清耀自行填寫提款單撥款予鄭萬德，在一百八十萬元存回上
        訴人帳戶前，不可能先行前往補章。
      (二)因而被上訴人催告鄭萬德應還款予被上訴人。
    (三)鄭萬德向被上訴人聲明願如數還款予被上訴人。
    (四)如上訴人補章，手續完成，立即款項撥入上訴人帳戶，意即被上訴人款項歸
        還上訴人。
乙、被上訴人方面：
壹、聲明：
  一、上訴駁回。
  二、第二審及發回前第三審訴訟費用，均由上訴人負擔。
  三、如受不利之判決，被上訴人願供擔保，請准免為假執行。
貳、陳述：除與原判決及發回前本院判決記載相同者外，補稱略以：
  一、上訴人於83.11.18以電話通知被上訴人銀行經理陳清耀自伊帳戶中轉帳新台幣
      （以下同）一八○萬元借給鄭萬德，已據鄭萬德、張淑玲於原審證實（一審卷
      第五七頁背面、第五八頁背面）。鄭萬德又稱：「我從79年間起就和叔叔甲○
      ○有金錢往來，陸陸續續共有二、三千萬元，期間每個月也有付利息約二、三
      十萬元，到83.11.18為止大約還欠他一千多萬元……，我是在83.11.18前二、
      三天與甲○○聯絡，向他借二百萬元，到了當天還沒匯入這筆錢……，他說彰
      銀中正分行的帳戶內他有錢，陳經理他也熟識，他會打電話給陳經理，請其匯
      入我高格調公司帳戶內，他還打電話至我公司問張淑玲，到底我缺多少錢，張
      淑玲告知缺一八○萬元，所以當天是匯一八○萬元至我公司的帳戶內」（更（
      一）卷第四一-四二頁背面）。
  二、會計張淑玲又於更（二）審證稱：「我目前與鄭萬德沒有僱傭關係，我在86
      年6 月離開高格調公司，83年11月間我在該公司任職……，83.11.18鄭萬德告
      訴我說，甲○○要借我們二百萬元，甲○○來電說他人在長庚醫院趕不回來…
      …，說要拜託陳清耀經理從他帳戶轉過來鄭萬德戶頭，我就請他轉到公司帳戶
      ，他就要我告訴陳經理這個帳號，要我打電話給陳經理轉一八○萬，事後我有
      聯絡陳經理，告訴他這個帳號，下午三點半後我打電話去新竹分行查證，已經
      入帳，甲○○說他第二天會去補章……，我知道與我電話對話的人是甲○○，
      因為他常打電話給我老板，我認識他的聲音」（更（二）卷88.1.21筆錄）。
  三、按鄭萬德是上訴人的親侄，長期有數千萬元之金錢借貸往來，上訴人每月向鄭
      萬德收取二、三十萬元利息，83.11.18再借一八○萬元予鄭萬德緊急紓困，洵
      與事理無違。上訴人謂：鄭萬德尚欠伊一千萬元未還，故伊不可能再借錢給他
      云云，顯無可採。至張淑玲已於86年間離開高格調公司，與本案毫無利害關係
      ，其立場自無偏頗之虞，所言自堪採信。
  四、鄭萬德之證言堪證：甲○○確曾允諾要致電陳清耀經理代為轉帳。張淑玲之證
      言足證：甲○○答應要電囑陳清耀代為轉帳，並囑託張淑玲將擬轉入之帳號通
      知陳清耀。綜上以觀，苟甲○○不欲以電話囑託陳清耀代為轉帳，何必指示張
      淑玲將擬轉入之帳號通知陳清耀？
  五、上訴人於83.11.18電話通知轉帳一八○萬元後，存簿尚有餘額二百餘萬元，於
      五天後（83.11.23）在彰銀其他分行補登存簿。厥後，上訴人陸續自同一帳戶
      存、提款二十餘筆，皆在其他分行或在自動提款機提領，竟不再到被上訴人銀
      行交易，顯係心虛逃避，厥後歷次存、提款時也都知悉結餘金額，從未異議而
      持續交易，詎竟已逾九個月始委由律師來函爭執，殊違情理。苟上訴人未電話
      通知轉帳一八○萬元，何以厥後歷經二十餘筆交易均無異詞？又何以不敢前來
      銀行質疑理論？
  六、陳清耀證稱：「先是鄭萬德打電話給我表示甲○○說他在中正分行有三、四百
      萬，故打電話查證……，又表示甲○○要借他二百萬元，故先打電話來查，稍
      後甲○○會打電話來。過了不久，甲○○便打電話來說要借給鄭萬德一八○萬
      元，請我代為轉帳，我反問他不是二百萬元嗎？甲○○表示是一八○萬元，鄭
      萬德之會計張淑玲會打電話來跟我講帳戶，後來張淑玲亦有打電話，我便寫取
      款條及存款單交吳榮元辦理轉帳」（更(一)卷第三一頁）。吳榮元證稱：「當天
      經理接聽電話接到一半的時候，他有問我，我們銀行有一個帳號的存款人是誰
      ？我回答是甲○○，經理又問我，他帳戶裡有無二百萬元，我回答有……，過
      了一會，經理拿了取款條、存款單各一張給我，取款單上沒有蓋章，但經理說
      那是甲○○的，因鄭常在我們銀行往來，我們都滿熟的，經理就說他明天會來
      補章，因為這種事之前十月份就有過一次，也是我幫他處理，那一次金額是十
      五萬元，所以我有印象，但因我們取款尚有一個程序，即是需另一位負責人允
      許，我就問我們襄理，後來襄理說沒關係，他幫我們核可，核可後尚有一個手
      續，即是登載於備查簿，因尚須補章，是待辦案件」（更(二)卷87.12.17筆錄）
      。
  七、上訴人屢說要前來補辦簽章，皆未照辦，被上訴人銀行迫不得已而於83.12.7
      對之實施「暫禁交易」。渠於83.12.16持該存簿欲在彰銀新竹分行提領六十萬
      元未果，緊急來電允諾近日會來補章並懇求先予解禁，當時是由存款課長劉麗
      芳接聽。業據劉麗芳證實（更（一）卷第三○頁背面）。本件事發約歷一年左
      右，上訴人與鄭萬德又於84年12月間自新竹來電向襄理江森吉致歉，並允諾近
      日內前來補章，亦據江森吉證實（更（一）卷第三一頁）。厥後竟又食言，殊
      為狡詐！，
  八、鄭萬德事後雖前來替甲○○在83.11.18取款條簽名，然這只是證明他確已經由
      轉帳方式自甲○○處取得一八○萬元，並在簽名處註明該筆款項轉入其高格調
      公司帳號，並非表示係其電話指示提款。上訴人以鄭萬德事後代理簽名，而謂
      就是鄭萬德打電話通知轉帳云云，顥無可採。
  九、上訴人前曾於83.10.11以電話通知陳清耀，要求自伊帳戶先轉帳十五萬元至忠
      隆分行另一甲存帳戶，隔日再來補簽名及補登存簿，有卷附「提款單」、「存
      款憑條」、「活期存款明細分類帳」、「上訴人綜合存款存摺83.10.12補登記
      載」附一審卷可證，從而，已發生「提款」效力，前此有例在先，則渠於83.
      11.18再以同一手法電話通知轉帳一八○萬元，衡情陳清耀自無拒絕之理。就
      被上訴人立場，與前次法律效果相同，皆發生「提款」效力。依法自不容上訴
      人事後狡稱「電話通知轉帳」方式不生提款效力。
  十、銀行業規範雖謂客戶提領存款應先填具「取款條」，加蓋印鑑章，經行員審查
      確有存款方可提款。其規定之用意，僅係銀行業為保全與個別客戶間金錢寄託
      關係之證據而已，並非客戶提款之絕對前提要件。
  十一、被上訴人總行就客戶以電話指示撥款情事，並無應留存通話記錄之規定，惟
        被上訴人對於此類情形，通常皆由經辦行員登載於「備查簿」以便查考。本
        件經辦人吳榮元已於「備查簿」登載：「83.11.18甲○○補章」（上字卷第
        四三頁）。且經辦人尚須填載「核可更正交易登記表」，由電腦操作員登錄
        及部門主管核章，該登記表再於次營業日與由資訊室送來之「核可交易明細
        表」，由部門主管逐一核對，此乃內部稽核之作業程序，被上訴人已舉證加
        以說明矣（上字卷第四四─五一頁）。本件情形，經辦人吳榮元及存款課長
        劉麗芳於內部稽核程序，均已簽章備查在案。
  十二、被上訴人於84.11.18接獲鄭萬德84.11.17函謂：「本人再次聲明碓係叔父甲
        ○○囑託貴行從其存款帳戶中撥轉一八○萬元借給本人，且鄭某於84.9.13
        曾再度應允到貴行補章，不意竟又食言，徒增困擾，甚感遺憾。為免紛爭不
        斷，本人願意將該借款提前償還，但須鄭某確實補章完畢始可，以避免重覆
        或再有其他爭端，請貴行告知鄭某補章完畢之日，本人自當即時辦理匯款入
        戶」（上字卷第五二頁），立即於84.11.20以（84）彰中正字第○九○號函
        致上訴人，告以：「頃接鄭萬德先生來函再確認轉帳實情，又聲明願意如數
        歸還以平息紛爭，但為避免重覆並防再起任何是非，請台端惠臨本行辦理補
        章手續，待補章完畢，當立即撥入貴帳戶早日結案」（上字卷第五三頁）。
        其中所云「願意如數歸還」一節，係代鄭萬德表達其願意償還借款之旨，並
        非謂被上訴人願意償還，此觀前後文義語氣，至為明瞭。茲上訴人竟謂：被
        上訴人來函表示願意歸還款項，可見伊存款債權存在云云，殊違情理，顯係
        斷章取義，故意扭曲，洵無可採。
    理    由
一、本件被上訴人之法定代理人已變更為曾元良，經濟部公司執照一紙在卷可稽，被
    上訴人法定代理人曾元良已於八十九年八月三十一日具狀聲明承受訴訟，經核並
    無不合，先予敘明。
二、本件上訴人主張：上訴人在被上訴人銀行設有綜合存款帳戶，帳號為0000－
    00－00000－0－00，民國八十三年十一月十八日上訴人並未提款或轉
    帳，被上訴人竟於該帳戶帳卡記載該日支出新台幣（下同）一百八十萬元。按銀
    行與客戶間為受有報酬之寄託關係，應以善良管理人之注意為之，受寄人非經寄
    託人同意不得使第三人使用寄託物，如有違反，應給付相當報酬；如有損害，並
    應賠償。被上訴人未經上訴人依銀行作業規定先行填具取款條，加蓋留存之印鑑
    章，即將上訴人帳戶內存款撥入訴外人鄭萬德帳戶，顯逾常規，應推定為未提撥
    等情，求為確認該一百八十萬元之存款債權存在，並命被上訴人給付一百八十萬
    元暨加付法定遲延利息之判決（上訴人關於請求塗銷存款帳冊內支出一百八十萬
    元記載部分之訴，業經本院前審判決其敗訴確定）。
    被上訴人則以：被上訴人銀行經理陳清耀於八十三年十一月十八日接獲上訴人電
    話囑自其帳戶提撥一百八十萬元轉入其侄鄭萬德帳戶，並允隔日前來補辦手續，
    嗣經鄭萬德之會計張淑玲電話告知所欲轉入之帳號。陳清耀係依上訴人電囑辦理
    ，雖上訴人未依約前來補辦簽章手續，惟既已提領該存款，則該存款債權已消滅
    等語，資為抗辯。
三、是兩造所爭執者，厥為上訴人是否曾打電話囑咐被上訴人經理陳清耀自上訴人帳
    戶提撥一八０萬元轉入鄭萬德帳戶？經查：
    (一)上訴人與鄭萬德係叔侄關係，且常有金錢往來，為上訴人所不爭，並有卷附之
      身分證，戶口名簿三份及鄭萬德向上訴人借貸一千萬元開具之同額支票一張可
      稽，堪信為真實。查鄭萬德原擬向上訴人借款二百萬元，八十三年十一月十八
      日，鄭萬德之會計小姐張淑玲與上訴人聯絡，結果僅需借款一八０萬元即可，
      上訴人乃告知鄭萬德、張淑玲會囑被上訴人銀行陳清耀經理將錢匯入鄭萬德帳
      戶等情，業據證人鄭萬德於原審證述在卷 (見原審卷第五十七、五十八頁背面
      ）。且證人鄭萬德於本院更審時復證稱：「八十三年十一月十八日前二、三日
      ，我與我叔叔 (即上訴人）聯絡，要向他借二百萬元，到了當天還沒匯入這筆
      錢，我叔叔從長庚醫院打電話給我，我問我叔叔為何還未匯款，他說他在彰化
      銀行中正分行的帳戶內有錢，陳經理他也熟識，他會打電話給陳經理，請陳經
      理匯入我高格調公司的帳戶內，我叔叔還打電話到我公司問張淑玲到底要匯多
      少錢，張淑玲告知缺一百八十萬元，所以當天是匯一百八十萬元到我公司帳戶
      內。」（本院上更(一)字卷第四十一、四十二頁）等語，陳述時言詞懇切，對被
      上訴人銀行及陳清耀遭其叔叔訟深表歉意，按鄭萬德是上訴人的親侄，長期
      有數千萬元之金錢借貸往來，上訴人每月向鄭萬德收取二、三十萬元利息，於
      83.11.18.再借一八○萬元予鄭萬德緊急紓困，洵與事理無違。上訴人謂：鄭
      萬德尚欠伊一千萬元未還，故伊不可能再借錢給他云云，反而與常理不符。查
      鄭萬德如坦承向上訴人轉帳借款，自應負清償上訴人借款責任，反之，鄭萬德
      如否認曾向上訴人轉帳借款，亦不免對被上訴人負不當得利返還責任，兩者均
      無法免除鄭萬德之償還責任，以鄭萬德係上訴人之侄之關係，當無蓄意陷害上
      訴人而故意坦承曾向上訴人轉帳借款，是鄭萬德所言應屬可信。
    (二)會計張淑玲結證：「本件借款當天我有與甲○○聯絡，他說現在人在長庚醫院
      趕不過來，但會通知彰銀陳經理將錢匯到我老板帳戶，我便告訴他我的老板的
      帳號，到了下午三點半，我問了彰銀新竹分行，該行的人告訴我一八○萬已進
      來了，甲○○曾問我，我老板缺多少錢，我告訴他一八○萬元，他說那他只願
      借我老板一八○萬元」（原審卷第五八頁背面），又於本院前審證稱：「我目
      前與鄭萬德沒有僱傭關係，我在八十六年六月離開高格調公司，八十三年十一
      月間我在高格調公司任職」，「83.11.18.鄭萬德告訴我說，甲○○要借我們
      二百萬元，甲○○來電說他人在長庚醫院趕不回來，我告訴他說我們一定要這
      筆借款，因為尚缺一百八十萬元，務必今日一定要匯進來，他說他在長庚趕不
      回來，他說要拜託陳清耀經理從他帳戶轉過來鄭萬德戶頭，我就請他轉到高格
      調建材公司的帳戶裡，他就要我告訴陳經理這個帳號，要我打電話給陳經理轉
      一八○萬，事後我有聯絡陳經理，告訴他這個帳號，下午三點半後我打電話去
      新竹分行查證，已經入帳，甲○○說他第二天會去補章」，「是甲○○要我打
      電話告訴陳經理入何帳戶」，「我要甲○○錢匯入高格調公司帳戶，甲○○要
      我告訴陳經理」，「我知道與我電話對話的人是甲○○，因為他常打電話給我
      老板，我認識他的聲音」，「高格調帳戶是我打電話給陳經理的」（本院上更
      (二)字卷六十五至六十七頁）。查張淑玲已於八十六年間離開高格調公司，與本
      案已無利害關係，其立場自無偏頗之虞，所言自堪採信。
    (三)證人陳清耀證稱：「先是鄭萬德打電話給我，鄭萬德表示甲○○說他在中正分
      行有三、四百萬，故打電話查證，我表示存款是秘密，不能透露，鄭萬德表示
      甲○○要借他二百萬元，故先打電話來查，稍後甲○○會打電話來。過了不久
      ，甲○○便打電話來說要借給鄭萬德一八○萬元，請我代為轉帳，我反問他不
      是二百萬元嗎？甲○○表示是一八○萬元，鄭萬德之會計張淑玲會打電話來跟
      我講帳戶，後來張淑玲亦有打電話，我便寫取款條及存款單交吳榮元辦理轉帳
      」（上更(一)字卷第三一頁全頁）。證人吳榮元證稱：「當天經理接聽電話接到
      一半的時候，他有問我，我們銀行有一個帳號的存款人是誰？我回答是甲○○
      ，經理又問我，他帳戶裡有無二百萬元，我回答有，這段時間，因與經理中間
      還隔了一位襄理，我沒有注意到經理接了幾通電話，過了一會了，經理拿了取
      款條、存款單各一張給我，取款單上沒有蓋章，但經理說那是甲○○的，因甲
      ○○常在我們銀行往來，我們都滿熟的，經理就說他明天會來補章，因為這種
      事之前十月份就有過一次，也是我幫他處理，那一次金額是十五萬元，所以我
      有印象，但因我們取款尚有一個程序，即是需另一位負責人允許，我就問我們
      的襄理，後來襄理說沒關係，他幫我們核可，核可後尚有一個手續，即是登載
      於備查簿，因尚須補章，是待辦案件」，「從經理問完話後到拿存、提款條給
      我，這中間經理有再接到電話，只是有幾通，我不知道」，「存、取款單是一
      併交給我辦理轉帳的」（上更(二)字卷第四十八至五十一頁）。堪證陳清耀在接
      獲鄭萬德之電話諮詢後，並未立即填寫「存」「提」款單，而是陸續又接到「
      甲○○」電話指示轉帳、會計「張淑玲」來電告知高格調公司帳號後才一併填
      寫「提」、「存」款單交給職員吳榮元辦理。足見上訴人謂：「吳榮元所稱陳
      清耀是日所接到之電話係指鄭萬德而非甲○○」云云，顯與證據資料不符，不
      足採取。
    (四)又依卷附之彰化商業銀行活期儲蓄存款交易明細表及活期存款明細分類帳記載
      於八十三年十一月十八日提撥系爭一八０萬元後，尚有餘額二百餘萬元，且至
      八十四年二月止上訴人陸續自同一帳戶提款二十餘筆，除於八十三年十一月二
      十三日持其所有系爭帳戶存摺至其他分行補登錄外，餘皆在其他分行或在自動
      提款機提領，可見上訴人有所顧忌不敢續在被上訴人銀行交易。再查系爭一八
      ０萬元金額非小，上訴人歷次存提款時，應已知悉結餘金額，苟非上訴人同意
      提撥轉帳，豈有歷經二十餘筆交易從未異議，卻於九個月後始於八十四年八月
      二十三日委由律師去函否認轉帳之理？況被上訴人多次通知上訴人前來補章均
      未獲置理後，曾於八十三年十二月七日對之實施「暫禁交易」，上訴人於八十
      三年十二月十六日欲在彰化銀行新竹分行提領六十萬元未果，緊急去電允諾近
      日補章，並懇求先予解禁，當時是由被上訴人銀行存款課課長劉麗芳接聽。劉
      麗芳證稱：「因為通知多次，均未聯絡到，故我們便把甲○○之帳戶暫禁起來
      ，希望甲○○跟我們聯絡，後來鄭有打電話來，表示領不到錢，希望能將暫禁
      解除，鄭表示我人在苗栗，明天叫兒子帶取款條過來，後來便沒消息．．．」
      （上更(一)字卷第三○頁背面）。苟若上訴人並未於83.11.18.電話通知轉帳，
      則豈會答應劉麗芳將命其子帶「取款條」前來？又本件事發約經歷一年左右，
      上訴人與鄭萬德又於八十四年十二月間自新竹來電向被上訴人銀行襄理江森吉
      致歉，並允諾近日內前來補章。如斯情節，江森吉結證：「八十四年十二月，
      鄭萬德打電話要找經理，經理不在，是我接的，他表示甲○○也在這裡，二人
      之間債務已解決，後來甲○○電話亦有表示要來補簽取款條，要我轉告經理」
      （上更(一)字卷第三一頁）。嗣後竟又食言，綜上以觀，益見上訴人所言不實。
四、上訴人雖提出被上訴人八十四年十一月二十日彰中正字第九○號函為證，並主
    張稱：被上訴人於八十四年十一月二十日函復伊謂：「頃接鄭萬德先生來函再確
    認轉帳實情，又聲明願意如數歸還，以平息紛爭。但為避免重複，並防再起任何
    是非，請台端惠臨本行，辦理補章手續，待補辦完畢，當立即撥入貴帳戶，早日
    結案」等語，由此可見伊之存款仍舊存在，否則被上訴人何來款項歸還伊﹖既願
    撥還存款，則表示伊未打電話請被上訴人提撥系爭款項與鄭萬德至明云云（見原
    審卷二二、二三頁、本院上字卷二六、八一頁及更(一)字卷一八、六三、六四頁）
    ，惟由該函之上下文對照觀之，被上訴人之願將款項撥還上訴人，係以鄭萬德願
    意如數歸還該款項為前提，換言之，如鄭萬德不願將該款如數歸還，則被上訴人
    即不願將款項撥還上訴人，此即表示上訴人有電囑被上訴人之經理陳清耀提款，
    上訴人竟斷章取義，只擷取該函後段而故意忽略前段，顯無可採。上訴人對於上
    開證人鄭萬德、張淑玲、劉麗芳及江森吉之證言，復指稱：「被上訴人利用職權
    非法禁閉伊帳戶，希望藉此壓迫伊補簽，伊迫不得已只得至其他分行辦理」、「
    被上訴人職員稱伊電話中為了領款表示同意補簽，絕無此事，該職員並未證明伊
    打電話指示陳清耀匯出」、「鄭萬德、張淑玲等證人未證明親見伊打電話，該證
    言不足為憑」各等語（見本院上字卷八一、八二頁、更(一)字卷六三、六四頁及更
    (二)字卷八○頁），惟查被上訴人固曾對上訴人實施「暫禁交易」，但並未對上訴
    人構成妨礙，此由上訴人於嗣後尚能自同一帳戶提領二十餘筆即可証明，又鄭萬
    德、張淑玲及被上訴人之職員雖未親見上訴人打電話，但其証言如未違經驗法則
    ，仍可作為認定事實之佐証，上訴人所辯均無可採。
五、按依銀行業規定，客戶提撥存款，固應先填具取款條，再加蓋留存之印鑑章，銀
    行行員審核確有存款方可撥款，惟此係銀行業據以保全其與客戶間消費寄託契約
    之證據為目的所訂之規章，並非消費寄託契約成立之要件。且被上訴人銀行遇存
    款績效良好之客戶，亦有此先以電話通知撥款之例外情事，業經證人吳榮元於本
    院審理時證述在卷 (見本院上更(二)字卷第三十、四十三頁），此參以彰化銀行總
    行於八十五年七月二十九日彰業營字第三三０二號函稱：「依一般交易習慣多以
    存摺及蓋有原留印鑑取款憑條為認定存戶本人之方法，有該行活期存款簡章第六
    、七條及活期儲蓄存款簡章第五、六條規定『存戶取款應填具當日取款憑條簽蓋
    原留印鑑連同存摺交由本行辦理』可供參考，但對於熟識之客戶，如能辨明其為
    存戶本人，基於業務競爭及服務客戶之考量，亦有先受理取款，嗣後再補提取款
    憑條並補登存摺之情形，惟付款前須經負責人（指經理、副理、襄理或課長）核
    可。」等語（見本院上字卷第六十七頁反面），足認提款原則上雖應依規定之手
    續辦理，但仍非無例外通融之情形，是以被上訴人銀行經理陳清耀受上訴人囑託
    先行提撥款項，嗣再通知上訴人補蓋印章於取款條及補登存簿，其提撥行為對上
    訴人而言，並未違反被上訴人銀行之規定與慣例，上訴人主張提款為要式行為，
    被上訴人未依一定手續即行提款，依民法第一百六十六條規定其提款契約不成立
    ，其提款行為對上訴人不生效力云云，即非可採。上訴人復辯稱：被上訴人總行
    所指情形，係指存戶本人前來取款，而未帶存摺、印章之情形而言，殊與本件情
    形完全不同，係陳經理直接命行員將伊存款入鄭萬德帳戶，故本件係陳經理循
    私由鄭萬德冒領伊存款云云，惟上開彰化銀行總行僅函稱「如能辨明其為存戶本
    人」即可，並未要求一定要存戶本人前來取款，上訴人所辯已曲解該函之原意，
    亦無可採。
六、再查本件電話撥款，承辦人吳榮元確已依規定登記於備查簿及核可更正交易登記
    表，並由課長劉麗芳核可，有備查簿及核可更正交易登記表在卷可稽（本院更(二)
    卷五九、六十頁），益見被上訴人銀行經理陳清耀依上訴人電話通知先行撥款，
    並未違反彰化銀行總行所認可之作業程序。又被上訴人總行就電囑撥款行為並未
    訂有應留存電話紀錄之規定，而被上訴人銀行亦無留存該通話紀錄，且現在欲由
    電信機關追查八十三年十一月十八日之通話紀錄，亦有困難。參以上訴人前曾於
    八十三年十月十一日電話通知被上訴人銀行經理陳清耀，要求自渠帳戶先行轉帳
    十五萬元至其彰化銀行忠隆分行另一帳戶，隔日即補簽名及補登存款簿情事，有
    卷附之提款單、存款憑條、活期存款明細分類帳、上訴人所有系爭帳號之綜合存
    款存摺八十三年十月十二日補登記載可稽（原審卷第七五、七六、九一、九二頁
    ），顯見上訴人有囑被上訴人銀行經理陳清耀先提撥轉帳，事後補簽名及補登存
    款簿之先例，而鄭萬德係上訴人之侄，且有金錢往來，上訴人依例囑被上訴人銀
    行陳經理先提撥轉帳系爭一八０萬元，並無不尋常之處，鄭萬德事後雖前來替甲
    ○○在八十三年十一月十八日之取款條簽名，然這只是證明他確已經由轉帳方式
    自甲○○處取得一八○萬元，並在簽名處註明該筆款項轉入其高格調公司帳號，
    並非表示係其電話指示提款。上訴人以鄭萬德事後代理簽名，而謂就是鄭萬德打
    電話通知轉帳云云，顯無可採。
七、上訴人雖又主張鄭萬德前向上訴人借一千萬元未償，上訴人不可能再在八十三年
    十一月十八日於未有保證下再通知轉帳，及鄭萬德原積欠被上訴人銀行經理陳清
    耀五百多萬元，現僅欠三百多萬元，該轉帳有可能係還陳經理之欠款等語。但查
    鄭萬德積欠被上訴人銀行經理陳清耀七百六十萬元尚未清償，有卷附鄭萬德簽發
    之支票三張可證，而系爭一八０萬元係轉入鄭萬德之高格調建材有限公司帳戶（
    彰化商業銀行新竹分行甲存0000－00－00000－0－00），此有卷
    附存款交易明細單及高格調建材有限公司活期存款存摺可稽（原審卷第九三至九
    五頁），且經證人鄭萬德到庭證明無訛。查上訴人所有系爭帳戶於未提撥轉帳前
    尚有餘額三百八十多萬元（原審卷第三十六頁），苟如上訴人所言，陳清耀逕可
    乘機轉帳三百餘萬元，何以僅轉帳一八０萬元？又上訴人基於其與鄭萬德之特殊
    情誼，雖舊債未償，並非不可能再貸款與鄭萬德週轉應急，是上訴人此一主張即
    非可取。其陳稱向陳清耀交涉，陳清耀告以此事伊會負責到底，希望上訴人不要
    張揚，以免影響其經理職務，上訴人因時過數月未見解決，乃委託律師函請解決
    ，陳清耀卻函請上訴人辦理補章手續，上訴人見解決無望，乃提起本訴，以求解
    決，非毫無異議云云，迄未舉證以實其說，自難採信。
八、綜上所述，上訴人既以電話囑託被上訴人銀行之經理陳清耀先行提領系爭一八０
    萬元轉入其侄鄭萬德所經營之高格調公司帳戶，則縱然嗣後上訴人反悔不補蓋印
    章予取款憑條，亦不補登存摺，仍無礙上訴人提領一八０萬元存款之事實，從而
    上訴人主張該提撥手續對其不生效力而提起本訴，顯屬無據，原法院為其敗訴之
    判決，於法並無不合。上訴人乃執陳詞上訴，即無理由，應予駁回。
九、據上論結，本件上訴為無理由，依民事訴訟法第四百四十九條第一項、第七十八
    條判決如主文。
中      華      民      國    八十九    年     十一     月     十六     日
                              民事第九庭
                                審判長  法  官  吳  謙  仁
                                        法  官  魏  大  喨
                                        法  官  林  樹  埔
右正本係照原本作成。
如不服本判決，應於收受送達後二十日內向本院提出上訴書狀，其未表明上訴理由者
，應於提出上訴後二十日內向本院補提理由書狀（均須按他造當事人之人數附繕本）
上訴時應提出委任律師或具有律師資格之人之委任狀；委任有律師資格者，另應附具
律師及格證書及釋明委任人與受任人有民事訴訟法第四百六十六條之一第一項但書或
第二項（詳附註）所定關係之釋明文書影本。
中      華      民      國    八十九    年    十一      月    三十      日
                                        書記官  林  初  枝
附註：
民事訴訟法第四百六十六條之一（第一項、第二項）：
對於第二審判決上訴，上訴人應委任律師為訴訟代理人。但上訴人或其法定代理人具
有律師資格者，不在此限。
上訴人之配偶、三親等內之血親、二親等內之姻親，或上訴人為法人、中央或地方機
關時，其所屬專任人員具有律師資格並經法院認為適當者，亦得為第三審訴訟代理人
。


司法院資訊處製作；財團法人民間司法改革基金會備份。
